臺灣屏東地方法院交通事件裁定　　　　 93年度交聲字第221號
聲　請　人　交通部公路總局高雄區監理所屏東監理站
異　議　人　甲○○
上列受處分人因違反道路交通管理處罰條例案件，對於交通部公
路局高雄區監理所屏東監理站93年12月2 日所為之處分（屏監違
字第裁82－V00000000號），聲明異議，本院裁定如下：
    主  文
原處分撤銷。
甲○○不罰。
    理  由
一、按受處分人之聲明異議有理由者，交通法庭應以裁定將原處
    分經聲明異議之部分撤銷，道路交通案件處理辦法第20條前
    段定有明文。
二、原處分意略以：甲○○於民國93年9 月6 日晚間10時10分許
    ，駕駛車號ＷＩ－６９８２號自用小客車，沿屏東縣內埔鄉
    ○○路由屏東往內埔方向行駛，途經該路與興中3 巷交岔路
    口，欲左轉進入興中3 巷內時，本應注意汽車行駛至交岔路
    口時，轉彎車應讓直行車先行，而依當時情況，並無不能注
    意之情事，詎竟疏未注意讓直行車先行，貿然左轉，適有葉
    傳正，疏未注意車前狀況，並於酒後騎乘ＰＩＺ－０５０號
    重型機車，由內埔往屏東方向，亦正直行通遺上開路口，甲
    ○○見狀閃避不及，致其車身右後側撞及葉傳正車輛車頭處
    ，葉傳正因而人車倒地受傷，經送醫後仍不治死亡。案經屏
    東縣警察局交通警察隊警員鄭義民查獲，並當場製單舉發，
    嗣經受處分人於到案期限前向交通部公路局高雄區監理所屏
    東監理站（下稱原處分機關）提出申訴，經原處分機關轉請
    舉發單位即屏東縣警察局屏東分局調查，經該局以93年11月
    18日屏警交字第0930028271號函覆受處分人確有違規事實，
    原處分機關仍認受處分人有違反道路交通管理處罰條例第61
    條第1 項第4 款之規定，而對受處分人處以吊銷駕照，1 年
    內禁考，另轉彎車未讓直行車先行部分，依同條例第48條第
    1 項第6 款處以新台幣之罰鍰，該處分業經本院另以94年度
    交聲更字第8 號裁定撤銷在案。
三、原處分機關認受處分人有前開行為，其所憑之證據無非係以
    受處分人前開違規事實已經舉發單位屏東縣警察局交通警察
    隊查覆屬實，並有前揭函文1 紙及舉發通知單1 紙為據。然
    訊之受處分人堅詞否認有未禮讓直行車先行之情事，辯稱：
    當時左轉前，已依規定在路口中心處暫停，嗣待對向無車輛
    通行時，始左轉前行進入興中3 巷內，詎此際，突聞撞及聲
    ，乃即停車查看，方知肇事；我確實係依規定行駛，並無未
    禮讓直行車先行之疏失，遑論有何違反交通安全規則致人於
    死之事實等語。
四、本院認：
 1、按法院就道路交通違規受處分人不服公路主管機關或警察機
    關或其聯合設置之裁決機關處罰後，所為聲明異議案件之處
    理，準用刑事訴訟法有關之規定；又犯罪事實應依證據認定
    之，無證據不得認定其犯罪事實，道路交通案件處理辦法第4
    條第1 項、刑事訴訟法第154 條第2 項分別定有明文。是法
    院就道路交通聲明異議受處分人是否有違反道路交通管理處
    罰條例之事實，仍應依證據認定之，無證據不得認定受處分
    人有道路交通違規之事實。蓋執行交通勤務警察依法律規定
    掣單舉發違反道路交通管理處罰條例所列之違規事實，並由
    公路主管機關加以處罰，係行政機行執行公權力措施而對外
    直接發生法律效果之單方行政行為，本質上為行政處，亦即
    公務員基於職務上權力，依法就特定之具體事件所為具公法
    上效果之單方行政行為，該行政處分其實質內容是否正確、
    違法，受處分人有爭執時，基於今日政治、經濟、文化及社
    會結構上之變遷，以及行政訴訟上當事人之法的對等性觀念
    ，公路主管機關對於人民有所處罰，此課以人民負擔之事實
    ，必須由處罰或舉發機關證明人民違法事實（行政訴訟法第
    136 條準用民事訴訟法第277 條規定參照）、（行政法院39
    年判字第2 號並著有判例可資參照），行而，法院就道路交
    通案件聲明異議之處理，認定受處分人道路交通違規之事實
    ，準用刑事訴訟法證據章規定之結果，仍應依積極證據認定
    之，不得僅憑警察機關員警逕行開立之舉發違反道路交通管
    理事件通知單及主管機關違反道路交通管理事件裁決書，即
    推定受處分人有道路交通違規之事實。而警察機關員警就交
    通違規之舉發（填載道路交通管理事件通知書），除在維護
    交通秩序公共利益外，尚涉及員警之個人績效，其與受舉發
    人係處於利害關係人對立之地位，交通違規舉發警員之舉發
    ，就係以使受舉發人受交通違規裁罰為滿的，且係利害關係
    人，是其所為之舉發是否舉事實相符，仍應調查其他證據以
    資審認，合先敘明。
 2、本件原處分機關所為之上開處分，無非係以屏東縣警察局屏
    警交字第V00000000 號舉發通知單，及同局前開函文各1 紙
    為其依據，然依上開說明，法院就道路交通案件聲明異議之
    處理，認定受處分人道路交通違規之事實，準用刑事訴訟法
    證據章規定之結果，仍應依積極證據認定之，不得僅憑警察
    機關員警逕行開立之道路交通管理事件通知書，及所為查覆
    函文，即推定受處分人有道路交通違規之事實。況上開舉發
    通知單係員警於車禍後趕抵現場所製作，製作者就非親見本
    件車禍之，更未參酌受處分人或其餘相關證人之指證，純以
    車禍後之車輛位置，推斷車禍前參與者之行駛動線，所為論
    斷，亦非毫無斟酌餘地。
 3、查被害人葉傳正係因本件車禍致因頭部外傷併腦挫傷、下頷
    部撕裂傷等傷害，經送醫後仍不治死亡，業經臺灣屏東地方
    法院檢察署檢察內督同法醫師相驗明確，有相驗屍體證明書
    、驗斷書及勘驗筆錄等附該署93年度偵字第6080號偵查卷（
    下稱偵卷）可稽，並經本院依職權調閱上開偵卷查核無誤，
    且為受處分人於本院調查時所不爭執。是被害人係因本件車
    禍而死亡，要無疑義，應可認定。
 4、又被害人送醫後，經警委託屏東市國仁醫院抽血測得其血液
    中所含酒精濃度達277MG/DL，有該院藥物濃度檢驗單1 紙附
    偵卷可參，換算後，其呼氣中所含酒精成分高達每公升1.38
    5 毫克，參以德國、美國之認定標準，對於酒精濃度呼氣已
    達每公升0.55毫克以上，肇事率為一般正常人之10倍，有臺
    灣高等法院90年11月13日院田刑敬字第18874 號函可佐，再
    衡以被害人斯時亦疏未潢意車前狀況之過失，有臺灣省高屏
    澎區車輛行車事故鑑定委員會鑑定意見書附上開偵卷可按，
    可見被害人酒後顯已無法順利控制車輛、注意能力已然降低
    ，已達不能安全駕駛之程度。
 5、再按「汽車行駛至交岔路口，其行進、轉彎，應依左列規定
    ：…六、轉彎車應讓直行車先行。但直行車尚未進入交岔路
    口，而轉彎車已達中心處開始轉彎，直行車應讓轉彎車先行
    。」道路交通安全規則第102 條第1 項第6 款設有明文。又
    「人民違反法律上之義務而應受行政罰之行為，法律無特別
    規定時，雖不以出於故意為必要，仍須以遺失為其責任條件
    。」大法官釋字第275 號著有解釋可按。而上開所謂遺失者
    ，以行為人有應注意之義務為前提，且按當時情節，係能注
    意而不注意牙，始足構成，最高法院92年度台上字第1940號
    判決可資參照。再者，「汽車駕駛人對於防止危險發生之相
    關交通法令之規定，業已遵守，並盡相當之注意義務，以防
    止危險發生，始可信賴他人亦能遵守交通規則並盡同等注意
    義務。若因此而發生交通事故，方得以信賴原則為由免除遺
    失責任。」、「汽車駕駛人，因可信賴其他參與交通之對方
    亦能遵守交通規則，且衡諸日常生活經驗及一般合理駕駛人
    之注意能力，已為必要之注意，並已採取適當之措施，或縱
    未採取適當之措施，仍無法避免交通事故之發生時，該汽車
    駕駛人對於信賴對方亦能遵守交通規則乃竟違規之行為，自
    無預防之義務，難謂該汽車駕駛人即有能注意而不注意之過
    失，而令負過失之責任。」最高法院84年台上字第5360號、
    90年度台上字第2400號分別著有判例及判決可資遵照。
 6、是被害人難係因本件車禍而死亡，有如前述，然本件肇事地
    點在屏東縣內埔鄉○○路與興中3 巷之交岔路口，異議人係
    駕駛上開自用小客車由屏東往內埔方向，沿中正路直行行駛
    至該交岔路口，欲左轉進入興中3 巷時肇事，除據受處分人
    於本院調查時供陳不諱外，並有道路交通事故現場圖附前述
    偵卷可稽，洵可認定。而受處分人斯時轉彎前，已在該交岔
    路口中心處暫停，待對向無車輛通行時，方左轉進入興中3
    巷內亦即受處分人於該路口一節，業據受處分人於本院調查
    時供述甚詳，並經證人周瓊芳於94年8 月8 日到庭結證相符
    在卷可按；且參之前揭現場圖所繪製記載，受處分人所駕駛
    之自用小客車已由中正路越遺中心處並左轉彎進入興中3 巷
    內（肇事後停止位置車身完全在興中3 巷內），再參被害人
    所騎乘之上開機車係撞擊異議人駕駛車輛之右後車門（已凹
    陷毀損），有照片2 幀附偵卷可憑，足見被害人當時係沿中
    正路由內埔往屏東方向行駛，行經上開交岔路口撞及異議人
    駕駛之自用小客車右後車門。則綜上情節研判肇事當時受處
    分人之自用小客車已達中正路中心處並已開始轉彎進入興中
    3 巷內，以致被害人之機車撞擊點在受處分人自用小客車之
    後門部位。由此以觀，受處分人既已完成轉彎進入興中3 巷
    內，且於轉彎時對向尚無直行車進入該路口，即無轉彎車不
    讓直行車先行之違規事實，受處分人辯稱：並無違規等語，
    即屬有據。
 7、因此，受處分人係依規定通行上開路口，而被害人則係飲用
    酒類過量、不能安全駕駛動力交通工具而駕駛，並疏未注意
    車前狀況，即貿然通行上開路口一情，應無疑問。另上開路
    段速限為50公里，有道路交通事故調查報告表 (一)可 參，
    而受處分人斯時車速約20公里，為受處分人所自承不諱，並
    為原處分機關所不爭執，亦堪認定。則受處分人係依規定通
    行上開路口，且未超速行駛，而當時對向直行車既無任何車
    輛已先抵達該路口中心處，或已駛入該路口，受處分人於此
    情況自可信賴對向之直行車輛，均能遵守交通規則，止步暫
    停，禮讓其先行，乃被害人竟於其時，突由對向直行車道，
    亦即受處分人車輛右側急駛而至，未禮讓已轉彎車完成之受
    處分人車輛先行，即貿然進入路口，受處分人於當時情況下
    ，對此突然違規之舉動，實屬無法預見，自無從注意防免，
    依前述4 之說明，受處分人便稱無過失等語，亦屬可信。
 8、綜合前述，本件原處分機關認受處分人有轉彎車未讓直行車
    事實所舉之證據資料，經本院調查審閱後，尚不足得有不利
    受處分人之心證，此外，本院復查無其他積極證據足認受處
    分人有如聲請意旨所指此部分之行為，揆諸前揭1 之說明，
    即應為有利於受處分人之認定。再按道路交通管理處罰條例
    第61條第1 項第4 款所稱「違反道路交通安全規則，因而肇
    事致人死亡者」係以汽車駕駛人違反交通安全規則，並因此
    違規行為使人發生死亡結果為其構成要件，此觀該條文義甚
    明。查受處分人並無違反轉彎車應讓直行車先行之規定，且
    對本件車禍亦無過失，均有前述，縱被害人係因本件車禍死
    亡，亦與受處分人之轉彎行為無關，受處分人自無因此承擔
    行政歸責之理。原處分機關不察，逕認受處分人有上開違規
    行為，且所為並與被害人之死亡有因果關係，而對受處分人
    裁罰如前述，尚屬有誤，應認受處分人本件之異議為有理由
    ，自應由本院將原處分機關之處分撤銷，諭知受處分人不罰
    ，以資適法。
據上論所，應依道路交通案件處理辦法第20條前段，裁定如主文。
中　　華　　民　　國　　94　　年　　8 　　月　　24　　日
                    交通法庭    法  官  黃聖涵
以上正本證明與原本無異。
如不服本裁定應於收受送達後五日內向本院提出抗告書狀敘述抗
告之理由抗告於台灣高等法院高雄分院。
中　　華　　民　　國　　94　　年　　8 　　月　　24　　日
                                書記官  蘇雅慧
